臺灣板橋地方法院刑事判決　　　　　　　99年度訴字第3320號
公　訴　人　臺灣板橋地方法院檢察署檢察官
被　　　告　余承憲
選任辯護人　湯其瑋律師
　　　　　　李銘洲律師
上列被告因偽造有價證券等案件，經檢察官提起公訴（99年度偵
緝字第2343號），本院判決如下：
    主    文
余承憲竊盜，處有期徒刑參月；又意圖供行使之用，而偽造有價
證券，處有期徒刑壹年捌月，未扣案如附表編號壹所示之偽造支
票原本壹紙沒收之；又意圖供行使之用，而偽造有價證券，處有
期徒刑壹年拾月，未扣案如附表編號貳所示之偽造支票原本壹紙
沒收之；又意圖供行使之用，而偽造有價證券，處有期徒刑壹年
捌月，未扣案如附表編號參所示之偽造支票原本壹紙沒收之。應
執行有期徒刑貳年捌月，未扣案如附表所示之偽造支票原本合計
參紙，均沒收。
    犯罪事實
一、余承憲與游佳靜原為同財共居而不具親屬關係之男女朋友，
    余承憲竟意圖為自己不法之所有，於民國98年5月8日至同年
    6月25日間（起訴書誤載為98年 6月後至99年1月11日前）之
    某日，在其與游佳靜同居之臺北縣新莊市（現改制為新北市
    新莊區○○○路○段66之3號12樓居處（起訴書誤載為臺北縣
    新莊市○○街121巷15號1樓之辦公處所）內，乘游佳靜前以
    渠個人名義向華南商業銀行三重分行所開設之支票存款帳戶
    （帳號：000000000000號），經執票人前往金融機構提示付
    款，因該帳戶內之存款不足未獲兌付而退票，臺灣票據交換
    所乃於98年5月8日將該帳戶註記為拒絕往來並公告之，致使
    游佳靜對於渠所有前開帳戶之空白支票暨印鑑章之管領一時
    弛緩下，未經游佳靜之同意，自上址居處之梳妝臺抽屜內，
    逕自撕取游佳靜前揭所有如附表所示之空白支票 3紙（付款
    人：華南商業銀行三重分行、付款地：臺北縣三重市〈現改
    制為新北市三重區○○○路 ○段5之1號），併接續竊取上開
    印鑑章 1枚，得手後皆據為己有；復先後為如附表所示之行
    使目的，另行基於意圖供行使之用而偽造有價證券之各別犯
    意，均未經游佳靜本人之同意或授權，先於竊得上開支票後
    至98年6月25日間之某日，在臺北縣新莊市○○街121巷15號
    1樓其辦公處所內，盜取游佳靜之印章蓋用於如附表編號1所
    示空白支票原本上之發票人簽章欄處，藉此產生游佳靜之印
    文，用以表示該支票之發票人為游佳靜本人，並偽填如附表
    編號 1所示之票面金額及發票日期，委託上揭付款人無條件
    支付之偽造支票 1紙（偽造之支票號碼、票面金額、發票日
    期各詳如附表編號 1所載），而擅自完成該紙支票之法定發
    票行為，再於不詳時、地，將前開偽造之支票原本交予不知
    情之孫世賢而行使之，以清償其賭債；其另於偽造上揭支票
    約1、2星期後之某日，在同縣新莊市○○街121巷15號1樓其
    辦公處所內，盜取游佳靜之印章蓋用於如附表編號 2所示空
    白支票原本上之發票人簽章欄處，以產生游佳靜之印文，用
    此表示該支票之發票人為游佳靜本人，並偽填如附表編號 2
    所示之票面金額及發票日期，委託前開付款人無條件支付之
    偽造支票1紙（偽造之支票號碼、票面金額等詳如附表編號2
    所載），而擅自完成該紙支票之法定發票行為，再於不詳時
    、地，將上開偽造如附表編號 2所示之支票原本交予不知情
    之孫世賢而行使之，以清償其賭債；其另於偽造如附表編號
    2所示支票約莫1、2星期後之某日，在同縣新莊市○○街121
    巷15號1樓辦公處所內，盜取游佳靜印章蓋用於如附表編號3
    所示空白支票原本上之發票人簽章欄處，資以產生游佳靜之
    印文，用之表示該支票之發票人為游佳靜本人，並偽填如附
    表編號 3所示之票面金額及發票日期，委託前揭付款人無條
    件支付之偽造支票 1紙（偽造之支票號碼、票面金額、發票
    日期各詳如附表編號 3所載），而擅自完成該紙支票之法定
    發票行為，再於不詳時、地，將前開偽造如附表編號 3所示
    之支票原本交予不知情真實姓名年籍均不詳、綽號「阿瘦」
    之成年人而行使之，以支票換取金額不詳之現金供己週轉。
    嗣因有不明人士屢向游佳靜催討前揭支票款項，游佳靜始於
    99年1月11日下午5時許，在上址居處內，察覺原放置在梳妝
    臺抽屜內之前開支票簿，已遭人自後倒序撕取其內之支票，
    並發現該抽屜內遺有余承憲親筆所書寫、上載有「佳靜票都
    是我偷開的，筆ㄐㄧˇ都不是妳的，有問題報警處理」等字
    樣之紙條後，始悉上情。
二、案經游佳靜訴由臺北縣（現改制為新北市）政府警察局新莊
    分局移送臺灣板橋地方法院檢察署檢察官偵查起訴。
    理    由
一、證據能力部分：按所謂證據能力，指證據得提出於法院調查
    ，以供作認定犯罪事實存否之用所具備之形式資格，而證據
    能力之有無，即證據是否適格，悉依相關法律定之，不許法
    院自由判斷。無證據能力之證據資料，應先予以排除，不得
    作為判斷之依據，故證據資料必先具有證據能力，容許為訴
    訟上之證明，並在審判期日經合法調查後，始有證明力可言
    ，而得進一步為法院評斷其能否證明某種待證事實有無之實
    質證據價值（最高法院95年度臺上字第3764號、96年度臺上
    字第5979號判決意旨參照）。次按被告以外之人於審判外之
    陳述，雖不符刑事訴訟法第159條之1至第159條之4之規定，
    而經當事人於審判程序同意作為證據，法院審酌該言詞陳述
    或書面陳述作成時之情況，認為適當者，亦得為證據。當事
    人、代理人或辯護人於法院調查證據時，知有第159條第1項
    不得為證據之情形，而未於言詞辯論終結前聲明異議者，視
    為有前項之同意，同法第159條之5定有明文，究其立法意旨
    在於傳聞證據未經當事人之反對詰問予以核實前，原則上先
    予排除，惟若當事人業已放棄反對詰問權，於審判程序中表
    明同意該等傳聞證據可作為本案證據，或於言詞辯論終結前
    未曾聲明異議者，基於尊重當事人對傳聞證據之處分權，且
    證據資料愈豐富，愈有助於真實發見之理念，並強化言詞辯
    論之功能，使訴訟程序得以聚焦爭點，集中審理與順暢進行
    ，上開傳聞證據亦具有證據能力。另刑事訴訟法第159條之5
    之規定，僅在強調當事人之同意權得取代其反對詰問權，使
    傳聞證據得作為證據，並無限制必須不符合同法第159條之1
    至第159條之4規定，始有適用，亦即依目的解釋之方法，第
    159條之5並不以被告以外之人於審判外之陳述「必不符合」
    第159條之1至第159條之4有關傳聞法則例外規定之情形，始
    有其適用（臺灣高等法院暨所屬法院96年度法律座談會刑事
    類提案第26號研討結果足資參照）。經查，本判決下列所引
    用之被告余承憲以外之人於審判外之言詞或書面陳述，固均
    屬傳聞證據，惟當事人及辯護人於本院準備程序及審理期日
    中，就證據能力乙節均表示同意作為本案之證據，本院審酌
    上開證據資料製作時之情況，製作人與被告間並無恩怨嫌隙
    ，衡諸製作當時應無刻意誣陷或迴護被告之情，復查無其他
    違法不當取證或證據容許性明顯過低等瑕疵，因認以之作為
    證據俱屬適當，揆諸前開規定與說明，該等證據資料自應有
    證據能力。
二、認定犯罪事實所憑之證據及理由：
(一)訊據被告余承憲對於其與告訴人游佳靜原為同財共居而不具
    親屬關係之男女朋友，其確有拿取如附表所示之告訴人支票
    ，並於98年中旬間，在臺北縣新莊市○○街121巷15號1樓其
    公司辦公室內，先後基於如附表所示之行使目的，分別蓋用
    告訴人之印章，而以告訴人名義，開立如附表所示已依式記
    載完備之支票，復持以向如附表所示之行使對象行使，且親
    筆書寫上載有「佳靜票都是我偷開的，筆ㄐㄧˇ都不是妳的
    ，有問題報警處理」等字樣之紙條留予告訴人等事實，業已
    坦白承認，核與證人即告訴人游佳靜迭於警詢、偵查及本院
    審理時所指證之情節相符，並有華南商業銀行總行99年9月1
    3日營清字第09911618號函文暨所附資料、如附表編號1所示
    之支票影本、法務部票據信用資訊連結作業列印資料等件附
    卷可稽，是此部分之事實，自堪認定為真實。
(二)按刑法上之偽造有價證券，以無權簽發之人冒用他人名義簽
    發為要件，如果行為人基於本人之授權，或其他原因有權簽
    發者，則與無權之偽造行為不同。其授權行為之方式，固不
    論是書面或口頭，明示或默示為之，均無不可。但有無經本
    人之授權，係以簽發當時之情形而定，如簽發當時未獲授權
    ，縱本人事後不予追究，於其已成立之罪名，並無影響；亦
    即，偽造有價證券罪為即成犯，不因被害人之事後追認，而
    能阻卻犯罪之成立（最高法院87年度臺上字第2830號、69年
    度臺上字第1922號判決意旨參照）。經查，證人游佳靜於本
    院100年1月27日審理時業已結證：「（問：公司的支票簿、
    印鑑章是由誰所保管？）我」、「（問：如果你們公司需要
    開票的話，是由誰所開立？）也是我開立的」、「（問：本
    件被告是否可以自行填寫支票的發票日期、金額？）不行，
    我有支票15年來都是由我自己開立，發票日期、金額都是我
    自己填寫」、「（問：只要公司需要開立支票，都需要妳本
    人同意並用印嗎？）是的，支票帳戶是用我本人的名字，必
    須我本人同意，並且用印」、「（問：本件被告用的 3張支
    票，妳有無授權被告可以自行填寫支票的日期及金額？）沒
    有同意，他不可以自行填寫」、「（問：請提示偵查卷第21
    頁，妳在99年 3月18日偵查中說被告在你們分手前一直都有
    在使用妳的支票，且同居期間妳也有同意他使用妳的支票，
    但剛剛妳卻說這些支票如果要開立的話，都要經過妳本人同
    意才能開立，究竟實情為何？〈提示並告以要旨〉）我在偵
    查中所說的意思是指被告如果要使用支票的時候，要告訴我
    金額、日期，再由我填寫、蓋章，也就是支票上的記載都是
    由我來做、來蓋，被告有時候也會告訴會計，會計會列出 1
    張明細，再交給我，由我來開票」、「（問：請提示偵緝卷
    第39頁，妳在偵查中說被告開票用在非業務用途的事情，銀
    行會打電話通知，請說明這是何意？〈提示並告以要旨〉）
    就是開多少要給客人，我們就會準備多少錢放入銀行的甲存
    帳戶，銀行不會知道我們開的票是不是用在業務用途，但帳
    戶內如果錢不夠的時候，銀行就會打電話通知。所以我的意
    思是，如果被告使用在非業務用途，公司並不會事先把錢存
    入支票帳戶，所以支票帳戶沒有錢，銀行就會通知公司」、
    「（問：請提示偵查卷第8頁，妳之前在第2次警詢中說支票
    是放在天祥街的抽屜內，為何今天又說是會放在家裡的梳妝
    臺抽屜？〈提示並告以要旨〉）因為這 3張失竊的支票是從
    支票簿的後面倒撕的，我從來的習慣支票是從前面一直開到
    後面，因為我發現支票後面的 3張被撕掉是在有人上門討債
    的時候，我覺得這個票號是不對的，因為我的支票還沒有開
    到那個地方，所以就找之前的支票去翻，才知道後面 3張支
    票真的不見了，所以沒有辦法知道正確失竊的時間，也沒有
    辦法知道是在什麼時候被竊走的，所以遭竊地點有可能在公
    司辦公室的抽屜，也有可能是在家裡梳妝臺的抽屜。我的支
    票自從98年 5月跳票後，我就把它當成沒有用的東西，所以
    就可能這兩個地方都會放」、「（問：妳剛說自從98年 5月
    支票跳票後，妳就把支票當成沒有用的東西，則如果被告把
    支票擅自開立的話，妳是不是也不在乎？）我不知道跳票的
    支票能幹嘛，但如果被告開立支票的話，那會造成我的債務
    ，我一定會在乎。我只是覺得一般人不會再把跳票的支票拿
    去使用，所以我才說那是沒有用的東西」、「（問：妳什麼
    時候知道被告開了這 3張支票？）兄弟不斷上門討債、打電
    話恐嚇我，當時被告人也不見了，我也找不到他，後來我在
    梳妝臺的抽屜內找到支票簿，發現後面有 3張是被盜撕的，
    也發現被告留給我的1張紙條，上面寫說這3張支票是他盜開
    的，之後在 1個禮拜內我就去報警處理，報警處理後，警察
    就在當天替我製作筆錄」、「（問：妳剛有提到98年 8月之
    所以要終止公司的租約，是因為有人上門討債，當時妳是不
    是就應該知道被告有開了這 3張支票？）因為被告在外面欠
    的賭債很多，我已經挪很多錢去處理了，所以不知道是欠哪
    一個賭債的，也不知道被告是否有開支票之類的」、「（問
    ：上門討債的人何時拿本件支票給妳看？）他們從來沒有拿
    支票正本給我看，但有傳真支票3張給我看，我在1個禮拜內
    就去報警了，後來警察有幫我找到被告，被告說他已經自己
    先處理掉 1張。我在警察局我跟警察說遭竊3張，這3張支票
    的票號就是傳真的那 3張」、「（問：妳支票上的印鑑章有
    無遭竊？）自從98年 5月份跳票之後，我就認為是沒有用的
    東西，所以我不會再去使用支票或印鑑章。後來我發現支票
    遭竊之後，我就去報警，我比較在意的是支票被盜用的事情
    ，所以沒有特別去注意我的支票印鑑章有沒有遭竊，後來我
    也沒有再使用過這個印鑑章，因為這個印鑑章是我年輕的時
    候刻的，很小顆，不適合用在任何存摺上，所以一直到現在
    我也不確定印鑑章還在不在」、「（問：妳於99年 9月30日
    在偵查中說本件支票上蓋的章不是妳在銀行留存的印鑑章，
    但妳後來於99年10月 4日在偵查中又說妳所庭呈的兩張支票
    上的印章是妳的印鑑章，究竟實情為何？）因為等到人家告
    訴我說他那裡有我的支票，跳票了要求我付款，所以我沒有
    辦法去看到跳票的支票，因為跳票資料是在對方手裡，我只
    能猜說既然不是我開的，就不是我的印鑑章，而且那時候連
    我青山路的住所因為我沒有錢繳房貸，我也必須搬離，所以
    我無從去考據。後來因為我有看到支票的影印本，我就可以
    確認上面的印鑑章是不是我的了，我看到之後就確認是我的
    ，所以才在檢察官再次訊問的時候說是我的」、「（問：99
    年 9月30日妳在偵查中曾經有說到這幾張支票上蓋的不是妳
    的印鑑章，但在同年10月 4日偵查中妳卻說這幾張支票上蓋
    的是妳的印鑑章，對照妳剛才所說的，上門討債的人在妳報
    警前 1週左右就已經傳真這幾張支票給妳看了，按理當時妳
    就應該已經知道支票上蓋的是不是妳的章，為何妳還說在99
    年 9月30日偵查時還不確定是不是妳的印鑑章？）對方傳真
    的品質不好，好像是透過印表機的那種傳真，所以看起來很
    黑，所以我不確定上面的印鑑章是不是我的，但我確定印鑑
    章上的姓名是我的，票號也是我的，也確定支票上的筆跡是
    被告的」、「（問：妳說妳在發現遭竊後就在 1個星期內去
    報警，在此之前，妳究竟知不知道被告有撕走妳的支票並盜
    開？）確定不知道」、「（問：妳有沒有發現家中有何物品
    是被被告拿走的？）沒有，因為家是我們共同的家，所以我
    不會特別去注意」、「（問：提示偵查卷第12頁，妳剛說被
    告有留下紙條，這張紙條是何時開立的？〈提示並告以要旨
    及令辨認〉）我是在發現支票簿被盜撕的同一天發現這張紙
    條的，至於是在何處發現這張紙條，只能夠說是在家中發現
    」等語明確，核與渠於警詢時指述及偵查中結證之情節尚屬
    相符，另證人之證詞具有特殊性，與物證或文書證據之客觀
    性、不變性不同，而人類對於事物之注意與觀察，本侷於先
    天能力之限制，未必能如攝影機或照相機般，對周遭所發生
    或親身經歷之事實均能機械式準確無遺地捕捉，亦未必能洞
    悉事實發生過程之每一細節及原始全貌，況常人對於過往事
    物之記憶，隨時日之間隔而漸趨模糊或有失精確，自難期渠
    能如錄影重播般，將過往事物之原貌完全無遺地呈現。此外
    ，因個人教育程度、生活經驗、語言習慣之不同，渠表達意
    思之能力與方式，亦容易產生差異，故供述證據常受陳述人
    個人觀察與認知事物能力、記憶存取與退化能力、言語表達
    與描述能力、誠實意願、利害關係、用字遣詞嚴謹程度、對
    所詢問題理解力、主觀好惡與情緒作用、筆錄製作人之理解
    與記錄能力等不同，而有對相同事物異其供述之情形發生，
    是此歧異之原因，未必絕對係出於虛偽或記憶受外力污染所
    致（最高法院92年度臺上字第4387號、99年度臺上字第6656
    號判決意旨可參），而刑事訴訟法就證據之證明力，採自由
    心證主義，將證據之證明力，委諸法官評價，即凡經合法調
    查，且有證據能力之證據，由法官本於生活經驗上認為確實
    之經驗法則及理則上當然之論理法則以形成確信之心證，是
    心證之形成，由來於經嚴格證明之證據資料之推理作用；有
    由一個證據而形成者，亦有賴數個證據而獲得者。一種證據
    ，不足形成正確之心證時，即應調查其他證據。如何從無數
    之事實證據中，採擇最接近事實原貌之證據，此為證據之評
    價問題。在數個證據中，雖均不能單獨證明全部事實，但如
    各證據間具有互補性或關連性，法院自應就全部之證據，經
    綜合歸納之觀察，依經驗法則衡情度理，本於直接審理所得
    之心證客觀判斷，方符真實發見主義之精神。倘將各項證據
    予以割裂，單獨觀察，分別評價，或針對證人之陳述，因枝
    節上之差異，先後詳簡之別，即悉予摒棄，此證據之判斷自
    欠缺合理性而與事理不侔，即與論理法則有所違背，所為判
    決當然違背法令（最高法院96年度臺上字第5003號判決意旨
    參照）。又證人之陳述有部分前後不符或相互間有所歧異時
    ，或因記憶淡忘、或事後迴護被告、或因其他事由所致，究
    竟何者為可採，法院仍得本其自由心證予以斟酌，非謂一有
    不符或矛盾，即應認渠全部均為不可採信；尤其關於行為動
    機、手段及結果等之細節方面，證人之證言，有時亦有予渲
    染之可能；然渠基本事實之陳述，若果與真實性無礙時，則
    仍非不得予以採信，最高法院74年臺上字第1599號判例暨90
    年度臺上字第6078號、95年度臺上字第1366號判決意旨足資
    覆按。因之，證人供述之證據，前後縱有差異，法院依憑證
    人前後之供述證據，斟酌其他證據，本於經驗法則與論理法
    則，取其認為真實之一部，作為論罪之證據，自屬合法（最
    高法院90年度臺上字第6943號判決要旨參照）。矧人之記憶
    有限，常隨時間之經過而有所遺忘，自不能期待證人刻意記
    憶各項細節，是證人事後所為回憶難免略有模糊之處，當不
    得因供述之細節稍有不同，逕認渠證言均不足為採。從而，
    證人供述證據之採認，應就供述者前後陳述整體為觀察，不
    宜斷章取義，以免曲解誤認，而同一證人前後供述之證言，
    縱令部分兩相歧異或未盡相符，或不同證人相互間之供述有
    所差異時，究以何者可採，法院仍應本於直接審理作用所得
    之心證，依經驗法則、論理法則及證據法則，斟酌其他卷證
    資料或補強證據，綜為合理之比較，若渠基本事實之陳述與
    真實性無礙，復有其他佐證可供審酌時，即就渠供述一部分
    認為真實者予以採取，非謂一有不符或矛盾，即認渠全部均
    為不可採信，而採信渠一部分證言時，當然排除其他部分之
    證言，此為法院取捨證據法理上之當然結果，縱未於判決理
    由內說明捨棄他部分證言之理由，而僅說明採用某部分證言
    之理由，於判決本旨當無影響。準此，證人對被告未經渠同
    意或授權，逕自竊取渠所有之支票印鑑章及如附表所示之空
    白支票，進而擅自簽發行使之，致使渠無端遭執票人主張發
    票人責任等基本、關鍵事實之陳述，內容核屬一致，所述亦
    與一般日常生活經驗之定則或論理法則無何相悖之處，且證
    人於本案偵審程序中，業以證人身分到庭作證，並具結擔保
    渠證詞之真實性，在負擔偽證罪責之心理壓力下作證，堪信
    渠上開所述確係個人之親身經歷與認知意向，而非出於設詞
    虛構或受他人教導、指示後所為子虛烏有之供述，另證人之
    陳述，雖部分因時間較久或用字遣詞失之嚴謹、精確等因素
    ，而略有不同，然徵諸人之記憶隨時間改變，本屬正常之事
    ，對一般愉悅且令人亟欲記住之美好經驗，常人要鉅細靡遺
    而強記全部細節，衡情已屬困難，又本案已事過境遷，證人
    並未刻意記憶或留下文字紀錄，單憑回憶陳述案發經過，印
    象難免模糊，就相關細節略有差池，亦屬尋常，尚不足以影
    響渠之基本記憶，再細察證人於本院審理應訊時之當庭反應
    、表情等均屬自然，應無矯飾假作之情，復佐以被告於本院
    審訊時亦供承其簽發如附表所示之支票時，並未事先或當面
    告知告訴人，且其係撕該支票簿最後面之 3紙支票使用等語
    在卷，苟被告確係經告訴人同意或得渠授權，而有權以告訴
    人之名義簽發如附表所示之支票，則其何須以違反一般常情
    事理而倒撕支票簿之舉，取用及制作該等支票，再衡之告訴
    人前揭所述渠支票皆係由渠親自填載用印乙情，縱按一般商
    業習慣以觀，亦難見有發票人預留特定支票號碼予交易往來
    廠商，而倒撕支票簿使用之情形，益徵被告倒撕告訴人支票
    簿以開立支票使用，無非係為掩人耳目、圖使告訴人一時難
    以易於發覺渠支票遭其盜用、偽造之舉，又參以被告既自承
    其曾親筆書寫上載有「佳靜票都是我偷開的，筆ㄐㄧˇ都不
    是妳的，有問題報警處理」等字樣之紙條留予告訴人乙情，
    業如上述，是被告如係經告訴人同意或授權，而有權簽發告
    訴人之支票，則其為使知情之告訴人日後得順利脫免發票人
    之責任，以避免執票人之追償，衡情應當以積極、明顯之方
    式，將前揭紙條留予告訴人自保，甚至以當面交付或託人轉
    交方式為之，而非將該紙條留與告訴人之支票簿於同處，迨
    執票人向告訴人追償或告訴人使用該支票簿之際，始有發現
    、主張之機會。綜此，足徵證人對前開事實之陳述應屬真實
    無訛，是被告竊取本案空白支票及印鑑章，進而填載如附表
    所示之支票持以行使，並未取得告訴人本人之同意或授權，
    其亦無任何權限得以取用及簽發填載該等支票，而被告明知
    於此，猶擅自為之，其主觀上有為自己不法所有及偽造有價
    證券以供行使之意圖與故意，客觀上有竊取上開空白支票及
    支票印鑑章並偽造有價證券之行為，洵屬灼然。值此，被告
    辯稱：告訴人有授權其得使用上開支票，其書寫上開紙條之
    本意並非說支票係其偷開的，而係通知告訴人其用多少張支
    票，並表明公司所欠債務由其承擔，其從後面撕支票係因前
    有要預留予廠商之支票云云，辯護人則為被告辯護以：告訴
    人對支票之使用並未加以過問，被告確係經告訴人同意始簽
    發支票，且該支票簿平日係放置於公司位在臺北縣新莊市○
    ○街121巷15號1樓辦公處所之被告辦公桌抽屜內，以供被告
    方便取用，告訴人就上開支票併同告訴人之印章，均已默示
    授權被告自行使用，被告前揭所遺留之字據係被告於簽發本
    案支票時，適逢公司經營出狀況而有債務糾紛之際，急需開
    立支票貼現償債，惟恐週轉不成，其須先行離開處所，以免
    債主上門，但又思及告訴人可能會遭債主為難，特留此字據
    以保護告訴人，並非如字面上所稱為被告所「偷開」云云，
    無非事後畏罪飾卸之詞，均無可採，況辯護意旨時而主張被
    告係經告訴人同意始簽發支票，時而主張告訴人有默示授權
    被告簽發支票云云，前後顯有未合，矧已否得有適法之授權
    ，或有無逾越、逸脫授權範圍，而制作該有價證券，固不以
    明示之授權為判定其有無適法權源之唯一準據，惟所謂之「
    默示授權行為」，乃指票據上之名義人對於知悉無權制作有
    價證券之人實行制作有價證券犯行，仍不為阻止而放任其此
    項實行制作有價證券之默認行為而言（最高法院82年度臺上
    字第6384號判決意旨可參），是證人既已明確證稱渠迨執票
    人追償時，始知悉被告以渠名義簽發如附表所示之支票，渠
    未同意或授權被告得以渠名義簽發支票等語在卷，被告亦自
    承其並未告知有以渠名義簽發支票之行為，是辯護人前揭所
    執，容有誤會。
(三)被告雖再辯稱：其與告訴人在上址合夥開公司，告訴人係名
    義負責人，公司業務往來則由其經營處理，其信用不佳，故
    由告訴人出名開立帳戶及申請支票，其金錢均放在該帳戶內
    ，公司支票本即由其與告訴人共同使用云云，辯護人則以：
    告訴人雖係公司名義負責人，然公司之實際運作與業務經營
    皆係被告負責，前揭支票簿大部分係由被告所開立，並以公
    司營運收入支應票款之給付，告訴人僅係名義上之支票發票
    人，被告雖未將每筆支票金額告知告訴人，然所有票款均係
    由被告所賺取之收入加以繳納等情詞為被告辯護。惟查，證
    人游佳靜於本院100年1月27日審理時結證：「（問：98年 6
    月之前是否跟被告一起合開晨祐貿易有限公司？）什麼時候
    我忘記了，但應該是98年間」、「（問：當時公司負責人是
    誰？）登記的負責人是我本人，實際上也是我在負責」、「
    （問：公司的貨款收受、支出是由誰負責？）都是我」、「
    （問：妳剛才說98年 6月前跟被告合開上開公司，公司的資
    金由誰提供？）兩個來源，一個是來自於我媽媽跟弟弟，一
    個是由被告在外面籌措」、「（問：妳剛才提到這家公司實
    際上是妳在負責，請問被告負責什麼？）被告負責隔熱紙銷
    售的業務，大部分都要出去跑業務，都在外面收送貨」、「
    （問：公司的支票簿、印鑑章是由誰所保管？）我」、「（
    問：如果你們公司需要開票的話，是由誰所開立？）也是我
    開立的」、「（問：只要公司需要開立支票，都需要妳本人
    同意並用印嗎？）是的，支票帳戶是用我本人的名字，必須
    我本人同意，並且用印」等語明確，且本案支票帳戶係以告
    訴人個人名義所開設乙情，有前揭華南商業銀行總行函文及
    附件在卷可據，而所謂「偽造」有價證券，係指本無其內容
    ，或內容尚未完備，或其內容之效力已失，經無制作權人之
    制作，使發生有價證券效力之行為而言，是被告既非本案支
    票帳戶之申設名義人，竟意圖供行使之用，未經本案支票帳
    戶名義人即告訴人之同意或授權，先後冒用告訴人之名義，
    盜蓋告訴人之印章，偽造如附表所示之支票並行使之，即屬
    將本無其內容之證券，經無制作權之被告之制作，使發生有
    價證券效力之行為，自屬偽造有價證券之行為。至被告縱為
    該公司之實際負責人，且應付票款亦係由被告所支付，然如
    附表所示支票之帳戶名義人既係告訴人個人，而非該公司，
    被告本即無簽發如附表所示支票之權限，又應付票款實際上
    由何人所支付，另屬票據發票人與實際支付人間之民事法律
    問題，尚不得倒果為因，執此遽認票款實際支付人即當然取
    得簽發本案支票之權限，再偽造有價證券罪係侵害社會法益
    之罪，為使持有具社會公共信用性格之支票者得獲應有之保
    障，確保票據行為之無因性，以維交易安全及社會公共信用
    ，本案支票帳戶縱為被告委託告訴人出名所開設，惟有權簽
    發該支票者，仍為告訴人或得渠同意或授權之人，是被告前
    開所辯，苟若為真，亦不影響其犯行之成立。另辯護意旨時
    而主張被告係經告訴人同意始簽發支票，時而主張告訴人有
    默示授權被告簽發支票云云，前後已有未合業如上述，復主
    張告訴人僅係名義上之支票發票人云云，然被告如為本案支
    票帳戶之實質發票人，並有權簽發上開支票，則何須再經由
    告訴人之同意或授權，辯護人此部分所執，邏輯上已有矛盾
    ，亦難憑採。
(四)被告另辯稱：其一直將告訴人之支票簿與印章放在公司辦公
    桌抽屜內，開票即直接拿出使用云云，辯護人則為被告辯護
    以：告訴人支票簿平日係放置於公司位在臺北縣新莊市○○
    街121巷15號1樓辦公處所之被告辦公桌抽屜內，以供被告方
    便取用，嗣被告與告訴人於98年6月間感情生變，並於98年8
    月分居，告訴人於此期間，如已將該支票簿收回而不准被告
    再行使用，衡情應會將支票簿與印章收納在不易為被告取得
    之私人之處，然告訴人並未自長年放置前揭支票簿之公司辦
    公處所取走該支票簿，反任令該支票簿與印章放置在公司辦
    公處所，渠所述已收回該支票簿及印章，並拒絕被告使用乙
    情，顯有常理不符，又告訴人既將該支票簿放置在公司辦公
    處所，並於98年 8月逕行終止該辦公處所之租約，且搬空辦
    公處所內所有物品，渠理當會特別注意屬重要物件之支票簿
    ，被告若有竊取及偽造支票之事，渠應於該搬遷時點即已知
    悉，如何遲至99年 1月始知曉，又告訴人平時生活開支係由
    被告負擔，公司帳戶係以告訴人名義開設，渠亦會自行提款
    花用，更知悉平日支票款項之支付皆係由該帳戶所支應，告
    訴人與被告分居後，理應會加以確認該支票簿之存在，以免
    帳戶內之金錢有所短少，不可能遲至99年 1月始發覺被告所
    留下之字據等語。然查，證人游佳靜於本院100年1月27日審
    理時結稱：「（問：平常這些支票簿、印鑑章是放在什麼地
    方？）如果沒有搬家，基本上是放在我的梳妝臺抽屜，98年
    我還沒有搬家。不過因為後來我們有承租公司的辦公室，所
    以有時候印鑑章、支票簿也會放在公司我的辦公桌抽屜內，
    當時公司的地址是在新莊市○○街121巷15號1樓」、「（問
    ：為何98年 8月妳需要提前解約，搬離上開公司地址？）因
    為98年 5月我的支票跳票，有兄弟上門討債，開給房東的支
    票也跳票，沒有付房租，所以就直接搬離那個地址」、「（
    問：公司的印鑑章、支票妳會放在公司的抽屜，既然已經解
    約離開上開公司地址，則上開印鑑章、支票妳究竟是放在哪
    裡？）應該是放在我家裡的梳妝臺抽屜，我家是住在新莊市
    ○○路○段66之3號12樓」、「（問：請提示偵查卷第 8頁，
    妳之前在第 2次警詢中說支票是放在天祥街的抽屜內，為何
    今天又說是會放在家裡的梳妝台抽屜？〈提示並告以要旨〉
    ）因為這 3張失竊的支票是從支票簿的後面倒撕的，我從來
    的習慣支票是從前面一直開到後面，因為我發現支票後面的
    3 張被撕掉是在有人上門討債的時候，我覺得這個票號是不
    對的，因為我的支票還沒有開到那個地方，所以就找之前的
    支票去翻，才知道後面 3張支票真的不見了，所以沒有辦法
    知道正確失竊的時間，也沒有辦法知道是在什麼時候被竊走
    的，所以遭竊地點有可能在公司辦公室的抽屜，也有可能是
    在家裡梳妝臺的抽屜。我的支票自從98年 5月跳票後，我就
    把它當成沒有用的東西，所以就可能這兩個地方都會放」、
    「（問：妳支票上的印鑑章有無遭竊？）自從98年 5月份跳
    票之後，我就認為是沒有用的東西，所以我不會再去使用支
    票或印鑑章。後來我發現支票遭竊之後，我就去報警，我比
    較在意的是支票被盜用的事情，所以沒有特別去注意我的支
    票印鑑章有沒有遭竊，後來我也沒有再使用過這個印鑑章，
    因為這個印鑑章是我年輕的時候刻的，很小顆，不適合用在
    任何存摺上，所以一直到現在我也不確定印鑑章還在不在」
    、「（問：妳的支票簿跟印鑑章有放在同一個地方嗎？）一
    般都會放在一起，支票簿有塑膠套，印鑑章有一個特製的盒
    子裝著，這個盒子跟支票簿會放在同一個地方，但這個盒子
    並不是放在支票簿的塑膠套內」、「（問：妳說妳在發現遭
    竊後就在 1個星期內去報警，在此之前，妳究竟知不知道被
    告有撕走妳的支票並盜開？）確定不知道」、「（問：妳有
    沒有發現家中有何物品是被被告拿走的？）沒有，因為家是
    我們共同的家，所以我不會特別去注意」等語在卷，而觀諸
    證人前揭所述，渠對於本案支票帳戶於98年5月8日經註記為
    拒絕往來戶後，該空白支票簿與渠所有之支票印鑑章究放置
    於何處，縱令尚非明確、肯定，惟證人於本案支票帳戶經註
    記為拒絕往來戶後，因已無法再行利用票據交換制度提示付
    款，有效減損該支票帳戶之票信，致證人未再特別留意本案
    支票帳戶空白支票及印鑑章之所在，此與一般生活經驗並無
    不合，尚不能因此遽認渠所言完全不實，苟證人於本案支票
    帳戶經註記為拒絕往來戶後至98年 8月間遷離公司上址辦公
    處所止之間，渠係將前開空白支票與印鑑章放置在公司上址
    辦公處所內，則渠於98年 8月間，自該辦公處所遷離而整理
    物品之際，衡情當會對之有或深或淺之記憶，然證人對此之
    印象卻付之闕如，顯見如附表所示之空白支票及支票印鑑章
    於該支票帳戶經註記為拒絕往來戶後，證人即將之放置於渠
    位在青山路居處之梳妝臺抽屜內，且因該支票帳戶已無法再
    行利用票據交換制度提示付款，渠對該支票帳戶之空白支票
    與印章之管領力自較之前弛緩，致令被告有機可乘，而逕自
    竊取如附表所示之空白支票及印鑑章據為己有，又被告既已
    供承其係於98年 6月間，在青山路上址居處內書寫上開紙條
    ，並將之遺留在該居處內等語無訛，若被告係自公司上址辦
    公處所取得如附表所示之空白支票及支票印鑑章，按諸一般
    常情，除非將該紙條當面交付或託人轉交予證人，否則當會
    將此攸關證人得否向執票人主張免責之紙條，與該支票帳戶
    之空白支票簿放置於同處或有關連之處，俾使不知情之證人
    事後面對執票人之追償，而檢查該支票帳戶支票簿之時，得
    易於發覺此紙條，而達其書留紙條之目的，然證人迨於99年
    1 月11日為執票人追償票款時，始在渠青山路之居處發現該
    紙條，可見被告係自證人位在青山路之居處內，竊取如附表
    所示之空白支票與支票印鑑章，是被告辯稱其係在公司上址
    辦公處所取得云云，殊與常情事理未侔，況被告毋論係自何
    處取得該等空白支票與印鑑章，其既未經取得證人之同意或
    授權，自仍屬竊盜及偽造有價證券之行為，所辯洵無足取，
    辯護人上揭所執，亦有誤會。另揆諸如附表所示偽造支票之
    發票日期，編號1係98年6月25日，編號3則為98年9月30日，
    參之被告所稱其雖係倒撕支票簿取用，惟仍按支票號碼依序
    簽發等語明確，益徵附表編號2之發票日期應係介於98年6月
    25日至同年9月30日之間，再按之支票因票據法第130條、第
    132條及第135條等，定有提示期限、追索權行使與撤銷付款
    委託之限制，故支票一般使用習慣上，尚難見有實際發票日
    係在票載發票日後之例，而觀諸如附表所示支票之發票日期
    ，復佐以被告於本院審訊時供承如附表所示支票分別係相隔
    1、2個星期左右開的等語，顯見被告竊取如附表所示空白支
    票之日期係於98年5月8日至同年 6月25日間之某日，而其偽
    造如附表編號 1所示支票之日期，應係自98年5月8日之後某
    日竊得該支票後至98年 6月25日間之某日，又其偽造如附表
    編號2所示支票之日期，應係於偽造如附表編號1所示支票約
    1、2星期後之某日，再其偽造如附表編號 3所示支票之日期
    ，應係於偽造如附表編號 2所示支票約1、2星期後之某日，
    起訴書認被告竊盜及偽造支票之日期係自98年6月後至99年1
    月11日前，容有誤會。
(五)被告復辯稱：其事後有將部分支票歸還予告訴人云云，辯護
    人則以：告訴人所有票款均係由被告所賺取之收入加以繳納
    ，事後除附表編號3所示支票外，其餘2紙支票之債務均由被
    告解決，並將支票交還予告訴人，未使告訴人受有任何損失
    ，另由告訴人於偵查中表明渠對被告提出告訴係為解決地下
    錢莊討債問題等語，更可證本案純為被告與告訴人間之民事
    金錢上糾紛等情詞為被告辯護。惟按偽造銀行支票以圖行使
    ，無論支票上所填蓋之戶名圖章是否為該票所有人之物，及
    支票所有人實際有無損害，均與其應負偽造有價證券之罪責
    不生影響，最高法院著有28年滬上字第53號判例要旨可資參
    照，又偽造有價證券所偽造之程度，以具有證券之形式，而
    足以使人誤信為真正為已足，至於被偽造之原所有人實際上
    是否因而生有損害，偽造之支票無論於行使後收回或遭退票
    ，均於偽造有價證券罪之成立，並無影響（最高法院96年度
    臺上字第778號、74年度臺上字第900號判決意旨可參）。準
    此，上揭被告所辯及辯護人所執，咸有誤會，自非可採。
(六)辯護人主張本案僅有告訴人單一指述，別無足夠之補強證據
    以擔保渠指訴之真實性乙節，按以犯罪之被害人提出告訴者
    即告訴人為證人，固與通常一般第三人之為證人不同，告訴
    人告訴之目的無非在冀使被告受刑事訴追與處罰，本質上係
    與被告處於絕對相反之立場，而為達告訴目的，告訴人就被
    害經過所為之指述內容，難免渲染、誇大，未必完全真實，
    復有虛偽陳述之危險，是告訴人若以渠所體驗之被害事實為
    陳述，雖不失為法定證據方法之一種，然縱令渠立於證人地
    位具結而為指證、陳述，渠指述之證據價值並未當然高於一
    般證人之證述，渠供述證據之證明力仍較與被告無利害關係
    之一般證人之陳述薄弱，苟非另有其他證據佐實補強，自不
    能遽採為判決之唯一證據。從而，告訴人就被害經過之指述
    ，除須無瑕疵可指外，尚須就其他方面調查認與事實相符，
    始得採為論罪科刑之依據，非謂就告訴人已踐行人證之調查
    程序，即得恝置其他證據不論，逕以渠指證、陳述作為有罪
    判決之唯一證據；又告訴人之指述若有瑕疵，則在未究明實
    情前，自不得遽採為論罪科刑之根據，而所謂無瑕疵，乃係
    指告訴人所為不利被告之陳述，與社會上之一般生活經驗或
    卷附其他客觀事證並無矛盾而言，至所謂就其他方面調查認
    與事實相符，非僅以所援用之旁證足以證明被害結果為已足
    ，仍應調查其他補強證據，以增強或擔保告訴人陳述確有相
    當之真實性，而為通常一般人均不致有所懷疑，亦即須綜合
    一切證據之積極佐證，除認定被告確為加害人之外，在推理
    上無從另為其他合理原因之假設而言，始得據為有罪之認定
    （最高法院61年臺上字第3099號暨52年臺上字第1300號判例
    意旨、84年度臺上字第5368號、87年度臺上字第2176號、92
    年度臺上字第5580號、94年度臺上字第3326號、95年度臺上
    字第508號、第526號、第3705號、第6017號、第6358號、第
    6464號等判決意旨可資參照）。惟所謂之補強證據，係指除
    告訴人陳述本身之外，其他足以證明該陳述之犯罪事實確具
    有相當程度真實性之證據而言，其所補強者，並非以證明犯
    罪構成要件之全部事實為必要，倘其得以佐證告訴人所見所
    聞之犯罪事實非屬虛構，能予保障所供述事實之真實性，即
    已告充分，又得據以佐證者，雖非直接可以推斷該被告犯罪
    之實行，但以此項證據與告訴人之指述相互利用、綜合判斷
    ，如足以使犯罪事實獲得確信者，即屬補強證據。是以，本
    院依證人即告訴人之指證、被告所為不利於己之陳述、前揭
    書證、支票使用慣例等情況證據，本諸經驗法則及論理法則
    綜合斟酌取捨，而認定被告確有如犯罪事實一所載竊盜及偽
    造支票並行使之犯行業如上述，辯護人前開辯護意旨，疏未
    注意卷內除證人指證外之事證資料，難謂已合採證法則，當
    不足為憑採。
(七)按有罪判決書對於被告否認犯罪所為有利之辯解，僅須將法
    律上阻卻犯罪成立及應為刑之減免等原因事實之主張，予以
    諭列即可，其他單純犯罪構成事實之否認及主張有利於己之
    犯罪動機，原判決縱未逐一予以判斷，亦非理由不備（最高
    法院81年度臺上字第2330號判決意旨可參），是被告其餘所
    辯，悉與前揭事證所顯現之事實不符，要屬事後飾卸推諉之
    詞，而辯護人其餘辯護意旨，亦與事實與法律規定未合，難
    謂有據，且均非對法律上阻卻犯罪成立等原因事實為主張，
    爰不再逐一詳予論敘本院之判斷理由。
(八)綜上各節相互參佐，被告確有如犯罪事實一所載之犯行，洵
    堪認定，其所辯無非空言圖飾，推諉杜撰，咸屬事後脫罪卸
    責之詞，而辯護人之辯護，猶與卷附事證未合，皆不足為憑
    採，本案事證已臻明確，應予依法論科。
三、論罪與科刑：
(一)按有價證券係以實行券面所表示之權利時，必須占有該券為
    特質，銀行支票在市面上並非不可自由流通，且祇須持有該
    票即能行使票面所載權利，自係屬於有價證券之一種，最高
    法院著有28年滬上字第53號判例要旨可資參照。次按刑法第
    201條第1項之偽造有價證券罪，所稱「偽造」乃指無權制作
    有價證券之人，假冒他人名義，或逾越有制作權人之授權範
    圍，而制作外觀上具有價證券形式之虛偽證券之行為而言；
    亦即，刑法上之偽造有價證券罪，以無權簽發之人冒用他人
    名義簽發者，即行成立。凡未經授權或逾越授權之範圍，而
    以他人名義擅為簽發支票者，即與未受委任，擅權制作無異
    ，均屬無權制作，而無解於偽造有價證券之罪責（最高法院
    82年度臺上字第6384號、75年度臺上字第2619號判決暨72年
    臺上字第7112號判例意旨足資參照）。再按行使偽造之有價
    證券以使人交付財物，本即含有詐欺之性質，如果所交付之
    財物，即係該證券本身之價值，其詐欺取財仍屬行使偽造有
    價證券之行為，不另論以詐欺取財罪（最高法院25年上字第
    1814號、31年上字第409號判例意旨可參）。另按刑法第324
    條第 1項所定之「同財共居親屬」，乃以同財、共居、親屬
    三者俱備，始克當之，而「親屬」係以父或母，或以夫或妻
    為血統連繫中心，構成之血族或姻誼集團之謂，此觀民法親
    屬編之規定自明。
(二)核被告余承憲所為，係犯刑法第320條第1項之普通竊盜暨同
    法第201條第1項之意圖供行使之用而偽造有價證券罪。被告
    先後盜取告訴人所有之印章，分別持以蓋用在其偽造如附表
    所示之支票上，當然產生該等印章之印文，其所為之盜用印
    章，各為偽造有價證券罪之階段行為，皆不另論罪；又其先
    後偽造有價證券，復各持以行使之，行使偽造有價證券之輕
    行為各為偽造之重行為所吸收，均僅論以偽造有價證券罪。
    另被告訛以告訴人為發票人，偽造有價證券而先後行使之，
    參諸上開說明，本即含有詐欺之性質，亦不另論罪。再被告
    先後竊取如附表所示空白支票3紙及支票印鑑章1枚之犯行，
    係於密切接近之時間及同一地點實行，且侵害同一之法益，
    各自然行為之獨立性極為薄弱，復自始出於同一之不法所有
    意圖與犯意，依一般社會健全觀念，在時間差距上難以強行
    分開，應視為數個舉動之接續實行，合為包括之一行為予以
    評價，屬接續犯。另按同時偽造同一被害人之多張支票時，
    其被害法益仍僅一個，不能以其偽造之支票張數，計算其法
    益，最高法院固著有73年臺上字第3629號判例意旨可參，惟
    刑法上之接續犯，係指以單一行為，經數個階段，持續侵害
    同一法益而言，此有最高法院70年臺上字第2898號判例意旨
    足資覆按，且接續犯應自始基於同一之犯意，於同一或密切
    接近之時間及地點實行，各自然行為之獨立性極為薄弱，依
    一般社會健全觀念，在時間差距上難以強行分開，應視為數
    個舉動之接續實行，始足當之，而被告於本院審訊時業已明
    確供承：「這3張都不是同時開的，都是相隔1、兩個禮拜左
    右，都是在公司開的，開這些支票的原因，有些是拿去貼現
    ，有些是賭債要付錢。我抽屜裡面有什麼章我就蓋什麼章，
    所以才會出現不同的印章」等語至屬明確，再參以如附表所
    示支票之發票日期皆非同一，且相隔非近，衡諸支票使用之
    一般習慣，因票據法第130條、第132條等明定有支票之提示
    期限與追索權行使等限制，支票發票人苟無支票使用之需求
    及特定用途，豈有可能預先一次簽發支票並填載發票日期，
    而完成法定發票行為，任令支票提示期間之經過，縱發票人
    填載發票日期甚遠之所謂遠期支票，惟此已減損支票本身之
    流通性，難謂合於支票使用之習慣，益徵被告係因先後有如
    附表所示行使目的之特別需要，始生偽造支票以行使之目的
    與意欲，足見被告於每次偽造有價證券之初始，皆係出自於
    不得已，而為應急所需始出此下策，尚不能料想下次必有相
    同之犯罪計畫，是被告於附表編號 1後各次偽造有價證券之
    行為，乃係另行起意，實已彰彰甚明，其偽造如附表所示支
    票之犯行，犯意既非同一，亦非於同時或密切接近之時間實
    行，各行為之獨立性已非薄弱，依一般社會健全觀念，在時
    間差距上非難以分開，刑法評價上自不宜視為數個舉動之接
    續實行，合為包括之一行為予以評價，不應論以接續犯，起
    訴書認被告所為偽造有價證券之犯行，應屬接續犯，僅論以
    一偽造有價證券罪行云云，即有未洽，要非可採。從而，被
    告所犯上開竊盜1罪與偽造有價證券3罪間，犯意俱屬各別，
    行為亦係互殊，應予分論併罰。
(三)按刑之量定，為求個案裁判之妥當性，法律固賦予法院裁量
    餘地，但此項裁量之行使，除應依刑法第57條規定，審酌行
    為人及其行為等一切情狀為整體之評價外，並應顧及比例原
    則，使罪刑均衡，輕重得宜，以契合社會及國民之法律感情
    。又犯罪之情狀顯可憫恕，認科以最低度刑仍嫌過重者，得
    酌量減輕其刑，刑法第59條定有明文。此所謂「情狀」，係
    指法官量刑時所應考量之各種情狀而言，在審酌個案時，遇
    有情輕法重之情形下，裁判者本即得適用刑法第59條之規定
    ，以酌量減輕其刑，此經司法院大法官以釋字第 263號解釋
    闡述至明。又按刑法第59條規定，犯罪之情狀可憫恕，認科
    以最低度刑仍嫌過重者，得酌量減輕其刑，同法第57條規定
    ，科刑時應以行為人之責任為基礎，並審酌一切情狀，尤應
    注意下列事項（共10款），為科刑重輕之標準，兩條適用上
    固有區別，惟其所謂「犯罪之情狀」與「一切情形」，並非
    有截然不同之領域，於裁判上酌減其刑時，應就犯罪一切情
    狀（包括第57條所列舉之10款事項），予以全盤考量，審酌
    其犯罪有無情輕法重之事由（即判例所稱有特殊之原因與環
    境等等，在客觀上足以引起一般同情，以及宣告法定低度刑
    ，是否猶嫌過重），以為判斷。是以，適用第59條酌量減輕
    其刑時，並不排除第57條所列舉10款事由之審酌，惟其程度
    應達於有情輕法重之情事，始可予以酌減（最高法院70年度
    第 6次刑事庭會議決議暨99年度臺上字第6420號判決意旨足
    資參照）。查被告前揭先後所為之偽造有價證券犯行，僅係
    其因債臺高築、需款孔急，一時情急失慮始出此下策，未經
    告訴人本人之同意或授權，擅自偽造支票持以交付行使之，
    犯罪動機尚非惡劣，又其所各別偽造之支票均僅 1紙，票面
    金額亦非鉅大，所犯情節著非嚴重，且被告與告訴人斯時係
    同財共居而不具親屬關係之男女朋友，殊非一般偽造有價證
    券行為人與被害人甚疏之關係所可比擬，再衡諸被告犯罪時
    並未刻意掩飾其身分，票據占有人猶得循線追討支票款項，
    其偽造支票之犯行，對於金融交易秩序之危害均屬輕微，而
    刑法第201條第1項所定 3年以上有期徒刑之法定刑，乃係基
    於有價證券之廣大流通性，如有偽造，勢將對以信用為基礎
    之金融交易秩序造成不可預估之嚴重損害，此與被告偽造支
    票僅係供己向周遭友人或客戶清償賭債或調現週轉之用，二
    者咸難謂屬相當，本院權衡上揭各情與被告所犯偽造有價證
    券罪之 3年以上10年以下有期徒刑法定本刑相較，縱令皆對
    其科以最低度法定刑，猶嫌過重，客觀上以一般國民生活經
    驗及法律感情為之檢驗，實屬情輕法重，當足以引起一般人
    之同情，是認被告前開所犯偽造有價證券之罪，顯有堪以憫
    恕之處，爰依刑法第59條之規定，分別酌量減輕其刑。再衡
    酌被告因缺錢應急，不思以正途獲取所需金援，竟乘機徒手
    竊取告訴人所有之空白支票及支票印鑑章，得手後復分別諉
    以告訴人之名義偽造支票而持以行使，行為著非可取，亦徵
    其法治觀念實有偏差，且犯後猶設詞圖卸，未能省視及痛徹
    己非，尚難認其有何悛悔之意，又被告前曾因妨害兵役治罪
    條例案件，經臺灣桃園地方法院於91年 7月22日以91年度桃
    簡字第150號判處有期徒刑2月確定，並於91年 9月11日易科
    罰金執行完畢，復因侵占等案件，經臺灣士林地方法院於98
    年11月9日以98年度審簡字第160號判處應執行有期徒刑1年7
    月、緩刑 4年確定，現在緩刑期內等情，有臺灣高等法院被
    告前案紀錄表等件附卷可參，品性素行已難認屬良善，本不
    宜輕縱之，惟念及被告犯後已有部分彌縫作為，且犯罪動機
    與目的尚非至劣，偽造支票之票面金額亦非鉅大，兼衡酌被
    告犯罪之手段、情節、所受刺激、竊得之財物價值與實際利
    得、偽造支票之票面金額多寡、對執票人所造成之損害、其
    智識程度、家庭生活與經濟狀況、與告訴人之關係等一切情
    狀，分別量處如主文所示之刑。
(四)按法律上屬於裁量之事項，並非概無法律性之拘束，法院就
    裁量權之行使，除不得逾越法律所規定範圍之外部性界限外
    ，尚應受比例原則、公平正義原則之規範，謹守法律秩序之
    理念，體察法律之規範目的，使其結果實質正當，合於裁量
    之內部性界限，俾與立法本旨相契合。又刑法第51條第 5款
    規定數罪併罰，宣告多數有期徒刑者，應於各刑中之最長期
    以上，各刑合併之刑期以下，定其應執行之刑期，但不得逾
    30年，其就數罪併罰，固非採併科主義，而係採限制加重主
    義，就俱罰各罪中，以最重之宣告刑為基礎，由法院參酌他
    罪之宣告刑，裁量加重定之，且不得逾法定之30年最高限制
    ，此即外部性界限。然上揭定其應執行刑，既屬刑法賦予法
    院依職權合目的性裁量之事項，其應受內部性界限之拘束，
    要屬當然。而刑法修正將連續犯、常業犯規定悉予刪除，考
    其立法目的，係基於刑罰公平原則考量，杜絕僥倖犯罪心理
    ，並避免鼓勵犯罪之誤解，乃改採一行為一罪一罰，是定其
    應執行之刑期時，除仍應就各別刑罰規範之目的、輕重罪間
    體系之平衡、整體犯罪非難評價、各行為彼此間之偶發性、
    與被告前科之關聯性、各行為所侵害法益之專屬性或同一性
    、數罪對法益侵害之加重效應、罪數所反映之被告人格特性
    與犯罪傾向、社會對犯罪行為處罰之期待等項，資為綜合判
    斷外，尤須參酌上開實現刑罰公平性，以杜絕僥倖、減少犯
    罪之立法意旨，為妥適之裁量，倘違背此內部性界限，即屬
    權利濫用之違法（最高法院96年度臺上字第7583號判決意旨
    參照）。次按刑事審判旨在實現刑罰權之分配的正義，故法
    院對有罪被告之科刑及定執行刑，應符合罪刑相當之原則，
    使輕重得宜，罰當其罪，以契合社會之法律感情，並期使個
    案在執行刑之量定上，不會有差異過大之失衡，以符合刑罰
    平等原則。準此，本院審酌被告之犯罪情節，並斟酌刑法第
    57條所列之各款情狀，認被告上開所犯各罪，應分別宣告如
    主文所示之宣告刑為允當，已如前述，然本院審酌被告犯罪
    行為之情節、次數及法益侵害性，並參以被告每次偽造有價
    證券之票面金額多寡等情，皆已反映在各宣告刑之量處內，
    自不能重複評價之，並綜合考量前述刑罰之內部界限原則，
    另斟酌被告所犯竊盜1罪暨偽造有價證券3罪，固因刑法將連
    續犯、牽連犯規定予以刪除，致須一罪一罰，惟就被告所犯
    偽造有價證券罪之行為類型，乃係基於同一刑罰之規範目的
    ，其定執行刑乃為數罪對法益侵害之加重效應。基此，實務
    上對於具有修法前連續犯或牽連犯一罪之情形，其定執行刑
    之量定，普遍較為寬鬆，且大多參酌其各次犯行之最長刑期
    ，依其次數再酌增而量定其刑，是認被告應定執行如主文所
    示之刑，即適足以實現刑罰權之公平正義，符合罪刑相當及
    比例原則，使其輕重得宜，罰當其罪，並符合個案在量定刑
    罰之平等原則。
(五)末按偽造之有價證券，不問屬於犯人與否，沒收之，刑法第
    205條定有明文。查如附表所示之偽造支票原本合計3紙，固
    均未經扣案，惟無積極證據證明確已滅失，自應依刑法前揭
    規定，不問屬於被告與否，皆應宣告沒收之。
據上論斷，應依刑事訴訟法第299條第1項前段，刑法第320條第1
項、第201條第1項、第59條、第51條第5款、第205條，刑法施行
法第1條之1第1項、第2項前段，判決如主文。
本案經檢察官陳映蓁到庭執行職務
中    華    民    國   100    年    2     月    18    日
                  刑事第十七庭  審判長法  官  陳信旗
                                      法  官  俞秀美
                                      法  官  劉正偉
附表：
┌─┬─────┬─────┬────────┬────┬────┬──────┐
│編│ 支票號碼 │ 票面金額 │  發 票 日 期   │行使對象│行使目的│退 票 日 期 │
│號│          │ (新臺幣) │                │        │        │            │
├─┼─────┼─────┼────────┼────┼────┼──────┤
│ 1│AD0000000 │ 75,600元 │98年6月25日     │ 孫世賢 │清償賭債│未提示付款  │
├─┼─────┼─────┼────────┼────┼────┼──────┤
│ 2│AD0000000 │195,000元 │98年6月25日至同 │ 孫世賢 │清償賭債│未提示付款  │
│  │          │          │年9月30日間某日 │        │        │            │
├─┼─────┼─────┼────────┼────┼────┼──────┤
│ 3│AD0000000 │ 35,000元 │98年9月30日     │綽號「阿│支票貼現│98年9月30日 │
│  │          │          │                │瘦」之人│        │            │
└─┴─────┴─────┴────────┴────┴────┴──────┘
上列正本證明與原本無異。
如不服本判決，應於判決送達後10日內敘明上訴理由，向本院提
出上訴狀 (應附繕本) ，上訴於臺灣高等法院。其未敘述上訴理
由者，應於上訴期間屆滿後20日內向本院補提理由書「切勿逕送
上級法院」。
                                      書記官  楊雅芳
中    華    民    國   100    年    2     月    22    日
附錄論罪法條全文：
中華民國刑法第320條第1項：
意圖為自己或第三人不法之所有，而竊取他人之動產者，為竊盜
罪，處5年以下有期徒刑、拘役或5百元以下罰金。
中華民國刑法第201條第1項：
意圖供行使之用，而偽造、變造公債票、公司股票或其他有價證
券者，處3年以上10年以下有期徒刑，得併科3千元以下罰金。